【裁判字號】    91,重上,61
【裁判日期】    920924
【裁判案由】    拆屋還地
【裁判全文】
臺灣高等法院高雄分院民事判決  九十一年度重上字第六一號
      上  訴  人    甲○○
      訴訟代理人    林慶雲律師
      被 上訴 人    乙○○
      訴訟代理人    陳三兒律師
      複 代理 人    吳惠玲律師
當事人間請求拆屋還地事件，上訴人對於中華民國九十一年四月二十四日臺灣高雄地
方法院九十年度重訴字第九八九號第一審判決提起上訴，本院於中華民國九十二年九
月十日辯論終結，判決如下：
    主      文
原判決關於命上訴人拆除地上物並交還土地部分，及該部分訴訟費用（除確定部分外
）之裁判，均廢棄。
右廢棄部分，被上訴人在第一審之訴駁回。
第一（除確定部分外）、二審訴訟費用均由被上訴人負擔。
    事實及理由
一、被上訴人主張：坐落高雄縣鳳山市○○段草店尾小段二三三之八九地號土地（係
    自高雄縣鳳山鎮○○○段二三三之六號分割而來），為伊與訴外人高雄縣政府及
    洪秀娥三人所共有，伊應有部分為五六七四九分之三二七四九，詎上訴人未經所
    有權人同意，竟無權占用上開土地如原判決附圖所示Ａ部分面積二十六平方公尺
    、Ｂ部分面積一百十九平方公尺及Ｃ部分面積四十八平方公尺，並在該Ａ、Ｂ部
    分土地上分別搭設涼棚、建物，將該Ｃ部分土地供庭院使用，經伊屢次要求拆除
    並將土地交還，上訴人均置之不理，爰依民法第七百六十七條、第八百二十一條
    規定，訴請上訴人應將坐落上開土地上如原判決附圖所示Ａ部分面積二十六平方
    公尺、Ｂ部分面積一百十九平方公尺及Ｃ部分面積四十八平方公尺之地上物拆除
    ，將土地交還被上訴人及全體共有人等語。
二、上訴人則以：被上訴人於民國（下同）二十五年間，出租如原判決附圖所示Ａ、
    Ｂ、Ｃ部分土地（下簡稱Ａ、Ｂ、Ｃ土地）予伊父黃雲梯（於六十七年八月二日
    死亡）建屋使用，迨三十四年十月三日被上訴人與黃雲梯簽訂「租賃土地合同」
    ，將Ａ、Ｂ土地出租予黃雲梯使用，租期無限期，租金為每月新台幣（下同）三
    元七角。黃雲梯自二十五年起至四十三年間止，均按月繳納租金予被上訴人，嗣
    被上訴人於四十三年間將上開Ａ、Ｂ、Ｃ土地出售予黃雲梯，並已交付黃雲梯。
    而Ａ土地上之涼棚係黃雲梯於五十六年間所搭設，Ｂ土地上之建物係黃雲梯於二
    十五年所建造，黃雲梯死亡後，由伊繼承Ａ、Ｂ土地上建物及涼棚之所有權。則
    上開Ａ、Ｂ土地既由被上訴人出售予黃雲梯，伊並因繼承而取得該建物及涼棚之
    所有權，則伊占有Ａ、Ｂ土地，自屬有權占有，被上訴人請求伊拆屋還地，並無
    理由。又縱認黃雲梯未向被上訴人購得Ａ、Ｂ土地，然黃雲梯與被上訴人間就Ａ
    、Ｂ土地有不定期之基地租賃關係存在，黃雲梯死亡後，由伊繼承該租賃關係，
    被上訴人迄未合法終止租賃契約，伊占有Ａ、Ｂ土地，亦非無權占有等語，資為
    抗辯。
三、原審判決上訴人應將坐落在高雄縣鳳山市○○段草店尾小段二三三之八九地號土
    地上如原判決附圖所示Ａ部分面積二十六平方公尺及Ｂ部分面積一百十九平方公
    尺之地上物拆除，將土地交還被上訴人及全體共有人，並駁回被上訴人其餘之訴
    。上訴人於本院聲明：原判決關於命上訴人應將坐落在高雄縣鳳山市○○段草店
    尾小段二三三之八九地號土地上如原判決附圖所示Ａ部分面積二十六平方公尺及
    Ｂ部分面積一百十九平方公尺之地上物拆除，將土地交還被上訴人及全體共有人
    及該部分訴訟費用之裁判，均廢棄。(二)右廢棄部分，被上訴人在第一審之訴駁回
    。被上訴人則聲明：駁回上訴。（原審判決被上訴人敗訴部分，未據被上訴人聲
    明不服，已告確定）。
四、兩造不爭執之事項：
  (一)坐落高雄縣鳳山市○○段草店尾小段二三三之八九地號土地，為被上訴人與訴外
    人高雄縣政府及洪秀娥三人所共有，被上訴人應有部分為五六七四九分之三二七
    四九。並有土地登記謄本一份為證（見原審卷第六、七頁）。
  (二)Ｂ土地上之建物係被上訴人之父黃雲梯於二十五年間向被上訴人租地所建造，黃
    雲梯與被上訴人於三十四年十月三日簽訂「租賃土地合同」，由被上訴人將Ａ、
    Ｂ土地出租予黃雲梯使用，租期為無限期。黃雲梯於五十六年間在Ａ土地上搭設
    涼棚。黃雲梯於六十七年八月二日死亡，其妻黃蔡桂於八十一年四月三日死亡，
    其繼承人長女黃純惠、次女黃麗雪、三女黃麗貞、次子黃嘉謨、三子黃嘉裕等人
    關於繼承黃雲梯在Ａ、Ｂ土地上分別所建之涼棚及建物，均同意由黃雲梯之長子
    即上訴人全權處理，故上訴人就上開Ａ土地上之涼棚及Ｂ土地上之建物有單獨處
    分權。並有租賃土地合同影本、證明書原本、戶籍謄本附卷可稽（見本院卷第二
    七、七二、一三０頁、一七五至一八一頁）。
  (三)Ａ土地上之涼棚、面積二十六平方公尺，Ｂ土地上之建物、面積一百十九平方公
    尺，業經原審至現場履勘且囑託高雄縣鳳山地政事務所派員測量屬實，製有勘驗
    筆錄、土地複丈成果圖附卷可稽（見原審卷第八四、八八頁）。
五、被上訴人依民法第七百六十七條、第八百二十一條之規定，訴請上訴人應將Ａ、
    Ｂ土地上之地上物拆除，並將Ａ、Ｂ土地交還被上訴人及全體共有人，上訴人則
    以前開情詞置辯，是上訴人抗辯其有權占有Ａ、Ｂ土地，係基於繼承及買賣、或
    繼承及租賃之法律關係。查上訴人辯稱其基於繼承及買賣關係，占有Ａ、Ｂ土地
    有正當權源，為被上訴人所否認，雖應由上訴人就此利己之事實，負舉證責任，
    惟縱認上訴人此部分所辯不足採，上訴人固不得以有買賣關係存在而主張其有權
    占有Ａ、Ｂ土地，然上訴人另辯以其因繼承而就Ａ、Ｂ土地有不定期租賃關係存
    在，被上訴人迄未合法終止租賃契約等語，如屬可採，上訴人本於租賃關係占有
    Ａ、Ｂ土地，即非無權占有，則被上訴人本件請求，即屬無據，毋庸審酌上訴人
    就系爭Ａ、Ｂ土地有無買賣關係存在。
六、經查：
  (一)上訴人主張其父黃雲梯與被上訴人曾於三十四年十月三日簽訂「租賃土地合同」
    而就Ａ、Ｂ土地有不定期基地租賃關係存在，嗣黃雲梯死亡後，黃雲梯就Ａ、Ｂ
    土地之租賃權係由上訴人繼承取得之事實，被上訴人亦不爭，堪信屬實。被上訴
    人主張系爭租賃契約因上訴人未給付租金，其於六十一年間催告上訴人繳納租金
    ，並於七十五年間以存證信函終止租約等語，惟上訴人固自承其自四十八年八月
    間起並無支付租金之事實，然否認被上訴人有催告其給付租金並合法終止租賃契
    約，依舉證責任分配原則，自應由被上訴人就其已合法終止Ａ、Ｂ土地之租賃契
    約，負舉證之責。
  (二)按建築房屋基地之出租人，以承租人積欠租金額達二年以上為原因，終止租賃契
    約，仍應依民法第四百四十條第一項規定，定相當期限催告承租人支付租金，必
    承租人於其期限內不為支付者，始得終止租賃契約，非謂一有承租人欠租達二年
    以上之事實，出租人即得隨時終止租賃契約，最高法院六十八年台上字第七七七
    號著有判例。本件被上訴人主張六十一年間因存證信函之使用並非普遍，且郵局
    難找，故被上訴人僅向黃雲梯以口頭催繳租金，並未另以存證信函催繳租金等語
    ，然上訴人否認被上訴人有口頭催繳租金，則被上訴人既未舉證證明其已定相當
    期限催告黃雲梯或上訴人支付租金，依上開判例意旨，被上訴人自不得終止租賃
    契約，是上訴人於七十五年間縱有以存證信函向上訴人為終止租賃契約之意思表
    示，並不發生合法終止之效力。
  (三)被上訴人另主張上訴人一再主張其係以買賣關係占有該土地，並於原審陳述上訴
    人就Ａ、Ｂ土地無租賃關係存在，可知兩造間之租賃契約早因上訴人未繳納租金
    而終止，上訴人嗣再抗辯兩造間存有租賃關係，自無可採，否則被上訴人另於七
    十六年十二月十八日催告上訴人返還土地時，為何未見上訴人主張兩造有租賃關
    係存在云云。然查上訴人於原審雖陳述「目前無租賃關係存在」一語，惟上訴人
    辯稱其因主張就系爭Ａ、Ｂ土地有買賣關係存在，乃於原審陳稱兩造間無租賃關
    係等語。經查上訴人於原審係陳述：「．．我們是有權占有，因為有買賣。目前
    並沒有租賃關係」等語（見原審卷第九四頁），並未陳述其目前無租賃關係，係
    因其父黃雲梯欠繳納租金，早經被上訴人終止租賃契約所致等語。且被上訴人與
    黃雲梯曾於三十四年十月三日簽訂「租賃土地合同」，由其出租系爭Ａ、Ｂ土地
    予黃雲梯使用，租期為無限期等情，為兩造所不爭，堪信屬實。又參諸被上訴人
    於原審承稱：「兩造租約後來終止，因為被告父親（指黃雲梯）認為自己有買到
    （指系爭Ａ、Ｂ土地），所以沒有給我們租金，故我們終止租約」等語（見原審
    卷第九四頁），可見上訴人之父黃雲梯係以其對系爭Ａ、Ｂ土地有買賣關係存在
    而拒繳租金甚明，是黃雲梯與被上訴人間就系爭Ａ、Ｂ土地有無買賣關係存在早
    有爭執，堪予認定。復參以上訴人於原審主張黃雲梯承租系爭Ａ、Ｂ土地，繳納
    租金至四十三年，係承租關係，被上訴人於四十三年間已將上開Ａ、Ｂ土地出售
    予黃雲梯，開始有買賣關係等語（見原審卷第七二頁），足徵上訴人於原審所稱
    「目前並沒有租賃關係」等語，應係承其所稱被上訴人於四十三年間已將上開Ａ
    、Ｂ土地出售予黃雲梯而有買賣關係存在等語而為陳述，並非針對被上訴人所主
    張系爭租賃契約早因黃雲梯未繳租金而終止一節，陳述兩造因而無租賃關係存在
    ，自不得以上訴人於原審陳述「目前無租賃關係存在」一語，遽認其就系爭租賃
    契約早因欠繳租金，經被上訴人合法終止之事實，已為自認。至被上訴人於七十
    六年十二月十八日寄予上訴人（將上訴人姓名誤載為黃家瑞）之存證信函僅記載
    ：「查高雄縣鳳山市○○段草店尾小段二三三之八九地號土地為本人所有，竟為
    台端無權占有使用，侵奪本人之所有權，本人有權排除侵害（民法第七百六十七
    條），特函限於文到一個月內，將高雄縣鳳山市○○段草店尾小段二三三之八九
    地號土地上地上物拆除，並將土地交還本人，逾期訴請法院判令拆屋還地」等語
    （原審卷第七頁），並未提及黃雲梯或上訴人有何積欠租金經催告逾期未繳而終
    止租賃契約之事，且被上訴人早已爭執系爭Ａ、Ｂ土地已由被上訴人出售予黃雲
    梯，已如前述，則上訴人收受該存證信函後，未主張兩造有租賃關係，顯係因其
    主張該租賃關係已改為買賣關係使然，非謂其對系爭租賃契約早因黃雲梯欠繳租
    金，經被上訴人合法終止之事實，不為爭執。是被上訴人執此主張上訴人不得再
    抗辯兩造間存有租賃關係云云，並非可採。
七、綜上所述，上訴人辯稱其基於繼承及租賃關係，占用系爭Ａ、Ｂ土地，非無權占
    有，系爭土地租賃契約未經被上訴人合法終止等語，應可信實。從而，被上訴人
    依民法第六百七十六條、第八百二十一條之規定，請求上訴人將如原判決附圖所
    示Ａ部分之涼棚、面積二十六平方公尺，Ｂ部分之建物、面積一百十九平方公尺
    拆除，並將該部分之土地返還被上訴人及全體共有人，為無理由，不應准許。原
    審就此部分判決上訴人敗訴，尚有未洽，上訴意旨指摘原判決此部分不當，求予
    廢棄改判，為有理由，爰由本院將原判決此部分予以廢棄，改判如主文第二項所
    示。
八、本件事證已臻明確，兩造其餘主張陳述及所提證據，並上訴人就系爭Ａ、Ｂ土地
    有買賣關係之抗辯，於本件判決結果均不生影響，爰不一一論述，附此敘明。
九、據上論結，本件上訴為有理由，依民事訴訟法第四百五十條、第七十八條，判決
    如主文。
中      華      民      國    九十二    年      九      月    二十四    日
                                            民事第三庭
~B1審判長法官  張國彬
~B2法      官  鄭月霞
~B3法      官  徐文祥
正本係照原本作成。
如對本判決上訴，須於判決送達後二十日內向本院提出上訴狀，未表明上訴理由者，
，應於上訴後二十日內向本院提出理由書（均須按他造當事人之人數附繕本）。
上訴時應提出委任律師或具有律師資格之人之委任狀，並依附註條文規定辦理。
中      華      民      國    九十二    年      九      月    二十四    日
~B法院書記官  黃一秋
附註：
民事訴訟法第四百六十六條之一：
對於第二審判決上訴，上訴人應委任律師為訴訟代理人，但上訴人或其法定代理人具
有律師資格者，不在此限。
上訴人之配偶、三親等內之血親、二親等內之姻親，或上訴人為法人、中央或地方機
關時，其所屬專任人員具有律師資格並經法院認為適當者，亦得為第三審訴訟代理人。
第一項但書及第二項情形，應於提起上訴或委任時釋明之。


司法院資訊處製作；財團法人民間司法改革基金會備份。
